最高法院民事判決　　　　　　一○○年度台上字第一四八○號
上　訴　人　謝隆昌
訴訟代理人　沈孟賢律師
被 上訴 人　詹欽印
上列當事人間請求返還不當得利等事件，上訴人對於中華民國一
○○年一月二十五日台灣高等法院第二審判決（九十九年度上字
第一二四八號），提起一部上訴，本院判決如下：
    主  文
原判決關於駁回上訴人請求被上訴人給付提款及違約金共新台幣
二百三十二萬元本息之上訴，暨該訴訟費用部分廢棄，發回台灣
高等法院。
其他上訴駁回。
第三審訴訟費用，關於駁回其他上訴部分，由上訴人負擔。
    理  由
本件上訴人主張：被上訴人受伊之託仲介大陸新娘，於民國九十
八年七月十三日立承諾書（下稱系爭承諾書），言明僅得持伊交
付之華南商業銀行金融卡提領新台幣（下同）三十萬元，不得多
領一分錢，且應將該款寄與當時在大陸吉林之伊，如違反約定，
願賠償違約金二百萬元。詎被上訴人竟提領三十二萬元，且未將
之匯與伊，依上開約定，被上訴人應返還三十二萬元，及賠償二
百萬元。又被上訴人收受伊交付之仲介費用十萬元，並承諾介紹
之大陸新娘如一年內跑掉或不會生都可要求重娶，惟被上訴人介
紹之陳媄媄，入台不到七天就跑掉，迄今下落不明，其應返還上
開仲介費用。且被上訴人在上述仲介過程有疏失，致伊受有機票
、薪資及食宿費用等損害共計三十九萬四千二百元，亦應賠償等
情。爰依不當得利及損害賠償法律關係，求為命被上訴人給付二
百八十一萬四千二百元，並加計法定遲延利息之判決（上訴人逾
上開金額之請求，業受敗訴判決確定）。並於原審審理中，除擴
張請求仲介費用五萬元外，另主張被上訴人以佳洋國際企業顧問
有限公司（下稱佳洋公司）業務身分與伊洽談，然該公司不得從
事跨國婚姻媒合，被上訴人非法仲介，復未予伊審約期間，違反
內政部公佈之婚姻媒合定型化契約範本規範事項，依消費者保護
法第五十一條規定，應給付懲罰性賠償金五十萬元等情，追加請
求被上訴人給付五十萬元，及加計法定遲延利息之判決。
被上訴人則以：伊已依系爭承諾書約定完成匯款事項，上訴人亦
將該委託書交還伊，並未違約。且上訴人在大陸之花用均由伊預
先支出，上訴人自不得請求伊賠償。又伊未曾承諾上訴人若新娘
一年內跑掉可要求重娶，況上訴人與陳媄媄已完成結婚登記並申
請來台，渠等無法共同生活，與伊無關等語，資為抗辯。
原審維持第一審所為上訴人敗訴之判決，駁回其上訴及追加之訴
（原判決將上訴人擴張請求之仲介費用五萬元誤為上訴部分，而
未為駁回擴張之訴之諭知），係以：被上訴人雖自九十八年七月
十五日起至同年月二十一日止先後十四次提領上訴人銀行帳戶存
款共三十二萬零三十六元，惟衡諸上訴人就給付仲介費用與被上
訴人乙事，稱：分二次給付十萬元，第一次給付有簽收據；第二
次是去大陸吉林，由我當被上訴人的面給付媒婆五萬元等語，可
知被上訴人有依系爭承諾書第一條之約定，將提領之三十萬元寄
與在吉林之上訴人，否則上訴人在吉林如何有錢找媒人提親及辦
酒席？參以上訴人迄未向被上訴人催討或詢問上開提款之流向，
反將系爭承諾書正本返還被上訴人，堪認被上訴人抗辯已將上訴
人委託提領之款項寄與上訴人云云，應屬可採。上訴人復未舉證
證明被上訴人有何其他違反系爭承諾書之行為，其請求被上訴人
賠償提領之現金三十二萬元及違約金二百萬元，不應准許。至被
上訴人否認曾承諾上訴人若新娘一年內跑掉或女方不會生都可要
求重娶，上訴人對此未能舉證；況上訴人確已與大陸來台之陳媄
媄辦妥結婚登記，被上訴人為上訴人仲介大陸新娘與之結婚一事
即屬完成。縱上訴人主張陳媄媄於入台不到七天就跑掉屬實，亦
難歸責於被上訴人，上訴人不得請求被上訴人返還仲介費用十萬
元。又上訴人已自承分二次給付仲介費用共十萬元，有如前述，
其擴張請求仲介費用五萬元，係重複請求，亦不應准許。上訴人
另主張其受有機票、薪資及在大陸地區之花費共三十九萬四千二
百元損害云云，不惟未提出相關單據以資證明，且所列舉之機票
及食宿費用，均為相親過程之必要開銷，與被上訴人有無違約無
關，且上訴人既與陳媄媄在台辦理結婚登記完成，事後不得以陳
媄媄不履行夫妻義務為由，請求被上訴人負債務不履行之損害賠
償責任。再者，被上訴人否認以佳洋公司名義與上訴人訂約，而
上訴人提出之系爭承諾書、收據，均為被上訴人以個人名義為之
，難認婚姻仲介關係存在於上訴人與佳洋公司間。則本件並非消
費者與企業經營者因商品或服務所生之法律關係，上訴人復未舉
證兩造有依內政部公佈之定型化契約內容達成合意之證明，其主
張被上訴人應依消費者保護法第五十一條規定給付懲罰性賠償金
五十萬元云云，要無足取。綜上，上訴人依不當得利、損害賠償
法律關係，及消費者保護法規定，請求被上訴人給付三百三十六
萬四千二百元及其利息，洵非正當，不應准許等詞，為其判斷之
基礎。
關於廢棄部分：
查系爭承諾書記載：一甲方（即上訴人）於九十八年七月十三日
交付乙方華南銀行金融卡及密碼供乙方（即被上訴人）提領現金
三十萬元，寄於吉林的甲方，不得預扣其中現金。……三乙方不
得藉任何理由多領一分錢。……五違反上列各項，乙方應賠償甲
方二百萬元之違約金等語（見一審調字卷第五頁）。被上訴人有
提領上訴人銀行帳戶存款共三十二萬零三十六元，為原審確定之
事實，其雖抗辯已將該款寄與上訴人云云，惟為上訴人所否認，
被上訴人自應就匯款之事實負舉證責任。原審未經被上訴人舉證
，徒以上訴人在吉林有錢找媒人提親及辦酒席等由，即臆測被上
訴人已將提領之款項寄與上訴人，尚嫌速斷。且被上訴人提領之
款項，已逾約定之三十萬元，倘其復未將該款匯與上訴人，似已
違反系爭承諾書第一條及第三條之約定。果爾，上訴人主張被上
訴人違約，應返還提領之三十二萬元及賠償二百萬元違約金，是
否毫無可取，非無研求之餘地。原審就此未詳加審究，遽認上訴
人不得為該部分之請求，不無可議。上訴論旨，指摘原判決此部
分違背法令，求予廢棄，為有理由。
關於駁回其他上訴部分：
原審維持第一審關於上訴人請求被上訴人給付仲介費用十萬元及
機票等損害三十九萬四千二百元本息部分所為上訴人敗訴之判決
，暨駁回上訴人擴張請求仲介費用五萬元及追加請求懲罰性賠償
金五十萬元本息部分，認事用法均無不合。上訴論旨，指摘原判
決此部分違背法令，聲明廢棄，為無理由。
據上論結，本件上訴一部為有理由，一部為無理由。依民事訴訟
法第四百七十七條第一項、第四百七十八條第二項、第四百八十
一條、第四百四十九條第一項、第七十八條，判決如主文。
中    華    民    國  一○○  年    九    月    八    日
                      最高法院民事第四庭
                          審判長法官  劉  福  來  
                                法官  陳  國  禎  
                                法官  陳  重  瑜  
                                法官  盧  彥  如  
                                法官  吳  麗  女  
本件正本證明與原本無異
                                      書  記  官  
中    華    民    國  一○○  年    九    月   二十   日
                                                      Ｅ